ACORDAO-COMPLETO-2406678

ACÓRDÃO 1851/2020 ATA 26/2020 - PLENÁRIO

VISTOS, relatados e discutidos estes autos de denúncia acerca de possíveis irregularidades ocorridas no município de Vargem Grande/MA, relacionadas à contratação da empresa Luiz Raimundo Teixeira Lobato - EPP (LRT Lobato Eireli - CNPJ 02.869.424/0001-12) para prestação de serviços de transporte de alunos no Município de Vargem Grande/MA, no exercício de 2017,
ACORDAM os Ministros do Tribunal de Contas da União, reunidos em sessão Plenária, ante as razões expostas pelo Relator, em:
9.1 conhecer da presente denúncia, satisfeitos os requisitos de admissibilidade previstos nos arts. 234 e 235 do Regimento Interno deste Tribunal, e no art. 103, §1º, da Resolução-TCU 259/2014, para, no mérito, considerá-la procedente;
9.2	considerar revel, para todos os efeitos, o Senhor Francisco de Carvalho Miranda (CPF XXX.396.263-XX) , servidor designado para acompanhar e fiscalizar o Contrato 20170045, dando-se prosseguimento ao processo, com fundamento no art. 12, §3º, da Lei 8.443/1992;
9.3 aplicar aos Srs. Jorge Luiz de Oliveira Fortes (CPF XXX.340.203-XX) , Secretário de Educação do Município de Vargem Grande-MA, e Francisco de Carvalho Miranda (CPF XXX.396.263-XX) , servidor designado para acompanhar e fiscalizar o Contrato 20170045, individualmente, a multa prevista no art. 58, inciso II, da Lei 8.443/1992, no valor de R$ 60.000,00 (sessenta mil reais) , fixando-lhes o prazo de 15 (quinze) dias, a contar das respectivas notificações, para que comprovem, perante o Tribunal (art. 214, inciso III, alínea "a", do Regimento Interno/TCU) , o recolhimento das dívidas ao Tesouro Nacional, atualizadas monetariamente desde a data deste acórdão até a data dos efetivos recolhimentos, se forem pagas após o vencimento, na forma da legislação em vigor;
9.4 autorizar, desde logo, nos termos do art. 28, inciso II, da Lei 8.443/1992, a cobrança judicial das dívidas caso não atendidas as notificações; e
9.5	dar ciência desta deliberação à Prefeitura Municipal de Vargem Grande/MA e ao denunciante.

Denúncia acerca de possíveis irregularidades relacionadas à contratação da empresa para prestação de serviços de transporte de alunos, no exercício de 2017.

Prefeitura Municipal de Vargem Grande - MA.

3. Interessados/Responsáveis:
3.1. Interessado: Identidade preservada (art. 55, caput, da Lei n. 8.443/1992).
3.2. Responsável: Identidade preservada (art. 55, caput, da Lei n. 8.443/1992).

13.1. Ministros presentes: José Mucio Monteiro (Presidente), Walton Alencar Rodrigues, Benjamin Zymler, Raimundo Carreiro, Ana Arraes, Bruno Dantas e Vital do Rêgo.
13.2. Ministro-Substituto convocado: Marcos Bemquerer Costa.
13.3. Ministros-Substitutos presentes: Augusto Sherman Cavalcanti (Relator), André Luís de Carvalho e Weder de Oliveira.

AUGUSTO SHERMAN

A Secretaria de Controle Externo da Educação (SecexEducação) elaborou a instrução à peça 85, transcrita a seguir, a qual recebeu a aprovação do dirigente daquela unidade técnica (peça 86) .
"INTRODUÇÃO
1.	Cuidam os autos de denúncia acerca de possíveis irregularidades ocorridas no município de Vargem Grande-MA, relacionadas à contratação da empresa Luiz Raimundo Teixeira Lobato - EPP (LRT Lobato Eireli - CNPJ 02.869.424/0001-12) para prestação de serviços de transporte de alunos no Município de Vargem Grande-MA, no exercício de 2017.
HISTÓRICO
2.	Na análise inicial, realizada na instrução de peça 7, consignou-se a presença dos requisitos de admissibilidade constantes no art. 235 do Regimento Interno do TCU e a existência do interesse público no trato da suposta irregularidade/ilegalidade, conforme dispõe o art. 103, §1º, in fine, da Resolução-TCU 259/2014.
3.	Além disso, em exame sumário, destacou-se que os fatos noticiados, cumulativamente, representam alto risco, materialidade e relevância, o que levou ao prosseguimento do processo, na forma prevista no art. 106, §3º, inciso II, da Resolução-TCU 259/2014. Ao final daquela análise, entendeu-se necessária ao saneamento dos autos, a realização de diligências à prefeitura municipal de Vargem Grande-MA, ao TCE-MA e à CGU-MA.
4.	Em análise das diligências realizada no âmbito da então Secex-MA, em abril de 2018, foi proposta, na instrução juntada à peça 43, a realização de audiência dos responsáveis em face das seguintes irregularidades: i)  'ausência de estrutura operacional da empresa Luiz Raimundo Teixeira Lobato - LRT Lobato para executar o Contrato 2017/0045, firmado com a prefeitura de Vargem Grande (MA) , em 20/2/2017, no valor de R$ 3.773.376,00' e ii)  'evidência de que os serviços de transporte escolar objeto do Contrato 20170045 foram realizados por outras pessoas e não efetivamente pela empresa contratada (Luiz Raimundo Teixeira Lobato - LRT Lobato) , com terceirização indevida' (peça 43, p. 6-8) .
5.	Posteriormente, na instrução juntada à peça 76, verificou-se que as audiências então expedidas (Ofícios Secex-MA n°s 1091 a 1094/2018, peças 45-48) não ocorreram em conformidade com as orientações constantes do Memorando-Circular-Segecex 22/2007 e do Memorando-Circular-Segecex 12/2016, uma vez que não houve descrição detalhada das irregularidades imputadas aos responsáveis, bem como a indicação dos dispositivos legais violados, de forma a caracterizar claramente os motivo das respectivas responsabilizações (peça 76, p. 3) .
6.	Naquela oportunidade, entendeu-se que as irregularidades apontadas na instrução de peça 43 não restaram caracterizadas, uma vez que não foi possível assegurar, a partir dos elementos constantes dos autos, que: a)  a empresa Luiz Raimundo Teixeira Lobato-LRT Lobato não tinha estrutura operacional para executar o Contrato 20170045; e b)  os serviços foram realizados integralmente terceiros (peça 76, p. 3-7) .
7.	Concluiu-se, também, pela impossibilidade de confirmação da efetiva contratação de servidor pertencente ao quadro de pessoal da prefeitura para a prestação dos serviços de transporte escolar ou da utilização dos veículos pertencentes ao município no serviço em comento, conforme alegado pelo denunciante. Em suma, a conclusão fundamentou-se na seguinte análise (peça 76, p. 3-4) :
a)  cotejando-se os documentos encaminhados pela prefeitura do município em face de diligência, contendo informações acerca dos motoristas que prestaram os serviços de transporte escolar (dois documentos: um com a relação com nome de vinte motoristas e dezoito monitores; e o outro com a relação de motoristas do município, lotados na secretaria de educação, contendo o nome de nove motoristas efetivos e cinco contratados) , e os documentos contendo informações acerca dos veículos que prestaram os serviços de transporte escolar (dois documentos: um trata da Planilha do Transporte Escolar, com dados de 21 veículos, tais como: turno, marca modelo, ano, tipo, placa e percurso; e o outro trata da 'Lista de Ônibus do Município Utilizados no Transporte de Alunos', com dados de doze veículos) , constatou-se que os dados referentes aos nomes dos motoristas/monitores, bem como os dados dos veículos, não coincidem. Em consequência, entendeu-se pela impossibilidade de se assegurar, com precisão, quais motoristas prestaram efetivamente os serviços de transporte, bem como quais veículos foram utilizados; e
b)  a conclusão foi corroborada pela documentação fiscal encaminhada pelo gestor municipal. Foi constatado que as Notas Fiscais apresentadas pela empresa não se faziam acompanhar de planilhas com indicação dos veículos que realizaram cada rota do transporte, tampouco indicavam os motoristas que prestaram os serviços. Constam daqueles documentos fiscais, apenas, a quantificação do percurso realizado por tipo de veículo, ônibus e por micro-ônibus, e a quantidade de dias letivos.
8.	Sobre a presunção de terceirização integral dos serviços, foram feitas as seguintes análises (peça 76, p. 4-5) :
25. Em consulta realizada junto à base de dados do Registro Nacional de Veículos Automotores (RENAVAN) custodiada pelo TCU mediante acordo de cooperação, a partir das placas dos veículos listados no documento com logomarca da empresa Luiz Raimundo Teixeira Lobato EPP (peça 23, p. 55) , verifica-se que nenhum deles é de sua propriedade, conforme quadro abaixo:
 (...) [QUADRO]
26. Realizada a mesma consulta para a empresa Luiz Raimundo Teixeira Lobato EPP, constata-se o registro de apenas dois ônibus em sua propriedade: a)  ônibus de placa HPY0822, UF- MA e Município - São Luís e b)  ônibus de placa HVJ7496, UF- MA e Município - Pinheiro. Destaque-se que, somente a partir das informações extraídas da base de dados em comento (RENAVAN) , não se pode deduzir em quais cidades os mencionados veículos circulam. Ou seja, os veículos da empresa poderiam estar circulando em qualquer cidade à época da execução do contrato, inclusive Vargem Grande-MA.
27.	 Considerando a impossibilidade de se afirmar, com precisão, quais motoristas prestaram, efetivamente, os serviços de transporte, e quais veículos foram utilizados, incluindo-se aí os de propriedade da empresa contratada, não há como deduzir se houve, de fato, subcontratação integral dos serviços de transporte escolar.
9.	Ademais, entendeu-se pela impossibilidade de se afirmar que a empresa Luiz Raimundo Teixeira Lobato - LRT Lobato não tinha estrutura operacional para executar o Contrato 20170045, firmado com a prefeitura de Vargem Grande-MA em 20/2/2017, tendo por objeto a prestação de serviços de transporte de alunos durante o ano letivo de 2017, considerando-se, principalmente, que consta na base de dados da Relação Anual de Informações Sociais (Rais) , custodiada pelo TCU mediante acordo de cooperação, que a empresa possuía 39 vínculos empregatícios no exercício de 2017 (peça 76, p. 7) .
10. Entretanto, considerando o contexto da contratação em exame, considerou-se demonstrada a ocorrência de outras irregularidades que deveriam ser objeto de audiência dos responsáveis. Transcreve-se, a seguir, excerto da análise realizada (peça 76, p. 7-8) :
41.	 Entretanto, entende-se que o cerne da irregularidade na prestação de serviços de transporte escolar em exame diz respeito a ausência de controle e fiscalização por parte da administração municipal sobre a sua efetiva prestação e sobre a qualidade dos serviços prestados, conforme será desenvolvido a seguir.
42.	 Verifica-se irregularidade no Edital do Pregão Presencial 007/2017-SRP relativa a ausência de descrição clara do objeto licitado, em descumprimento do disposto no artigo 40, inciso I, da Lei 8.666/1993, na medida em que estabelece que as licitantes deveriam apresentar, na proposta de preços, o valor de preços por item (preço unitário e total) , sendo o item 1 referente a quilometragem a ser percorrida por ônibus e o item 2 referente a quilometragem a ser percorrida por micro-ônibus (peça 18, p. 28-45) .
43.	 Conforme relatado em itens pretéritos, essa forma de apresentação da proposta de preços foi estabelecida no Ofício 001/2017-SEMED, de 2/1/2017, documento que deflagrou o processo licitatório, assinado pelo então Secretário Municipal de Educação, Senhor Jorge Luiz de Oliveira Fortes (peça 16, p. 45-48) . Ademais aquele Secretário Municipal de Educação foi igualmente responsável pela aprovação do Termo de Referência (peça 16, p. 73) .
44. Em decorrência dessa forma sucinta de apresentação das propostas comerciais, a empresa contratada igualmente apresentou as notas fiscais com descrição sucinta dos serviços, sem qualquer detalhamento, e sem se fazer acompanhar de planilhas com indicação dos veículos que realizaram cada rota do transporte e dos respectivos motoristas (peças 15 e 16) . Conforme relatado anteriormente, constam dos documentos fiscais apenas a quantificação do percurso realizado por tipo de veículo, ônibus e por micro-ônibus, e a quantidade de dias letivos.
45.	 A ausência, nos processos de pagamentos, de qualquer manifestação por parte do servidor Francisco de Carvalho Miranda, designado para acompanhar e fiscalizar o Contrato 20170045 (Portaria 22/2017, peça 23, p. 47) , acerca da forma precária de demonstração de prestação dos serviços, configura que o contrato não foi efetivamente acompanhado e fiscalizado, em afronta ao art. 67 da Lei n. 8.666/1993 (peças 15 e 16) .
46.	Esse dispositivo estabelece que a execução do contrato deverá ser acompanhada e fiscalizada por um representante da Administração especialmente designado, permitida a contratação de terceiros para assisti-lo e subsidiá-lo de informações pertinentes a essa atribuição, cabendo-lhe anotar em registro próprio todas as ocorrências relacionadas com a execução do contrato, bem como determinar o que for necessário à regularização das faltas ou defeitos observados.
47.	 A fiscalização é o mecanismo conferido à Administração para garantir a perfeita execução do contrato administrativo, com a finalidade de verificar o cumprimento das disposições contratuais, técnicas e administrativas e, assim, garantir o melhor aproveitamento dos recursos públicos e a qualidade dos serviços prestados.
48.	 Ademais, a conduta também caracteriza uma afronta à Cláusula Décima Primeira do Contrato 20170045, que contém os dispositivos acerca das competências da Fiscalização, dentre as quais citem-se (peça 23, p. 37-38) :
 (...) 
2. O servidor do CONTRATANTE anotará em registro próprio todas as ocorrências relacionadas a execução dos serviços, determinando o que for necessário à regularização das faltas ou defeitos observados.
3.	As decisões e providências que ultrapassem a competência do representante deverão ser solicitadas a autoridade do (a) CONTRATANTE, em tempo hábil, para a adoção das medidas convenientes.
11.	Assim, com fundamento no art. 250, inciso IV, c/c o art. 237, parágrafo único, do RI/TCU, foi proposta a realização da audiência dos responsáveis a seguir indicados, para apresentação das razões de justificativa acerca das irregularidades descritas (peça 76, p. 9-10) :
a)  Irregularidade: Edital do Pregão Presencial 007/2017-SRP sem descrição clara do objeto licitado, em afronta ao art. 40, inc. I, da Lei 8.666/1993, na medida em que estabelece que as licitantes deveriam apresentar, na proposta de preços, o valor de preços por item (preço unitário e total) , sendo o item 1 referente a quilometragem a ser percorrida por ônibus e o item 2 referente a quilometragem a ser percorrida por micro-ônibus (peça 18, p. 28-45) .
Responsável: Sr. Jorge Luiz de Oliveira Fortes (CPF XXX.340.203-XX) , secretário de educação do município de Vargem Grande-MA de janeiro a março de 2017.
Conduta: Assinou Ofício 001/2017-SEMED, de 2/1/2017, documento que deflagrou o processo licitatório, estabelecendo a forma sucinta de apresentação das propostas de preços (peça 16, p. 45-48) . Ademais, foi igualmente responsável pela aprovação do Termo de Referência (peça 16, p. 73) .
Dispositivos Violados: art. 40, inc. I, da Lei 8.666/1993.
b)  Irregularidade: Falhas na gestão do Contrato 20170045, relativamente a ausência de fiscalização e acompanhamento da sua execução, considerando a ausência, nos processos de pagamentos, de qualquer manifestação acerca da forma sucinta e precária de apresentação das notas fiscais dos serviços, sem qualquer detalhamento, e sem se fazer acompanhar de planilhas com indicação dos veículos que realizaram cada rota do transporte e dos respectivos motoristas. Constam dos documentos fiscais apenas a quantificação do percurso realizado por tipo de veículo, ônibus e por micro-ônibus, e a quantidade de dias letivos (peças 15 e 16) .
Responsável: Sr. Francisco de Carvalho Miranda (CPF XXX.396.263-XX) , servidor designado para acompanhar e fiscalizar o Contrato 20170045 (Portaria 22/2017, peça 23, p. 47) .
Conduta: Omisso quanto à forma precária de demonstração de prestação dos serviços, indicando ausência de acompanhamento e fiscalização da execução contrato (peças 15 e 16) .
Dispositivos Violados: arts. 58, inciso III; 67 e 73, da Lei 8.666/1993 e Cláusula Décima Primeira do Contrato 20170045.
12.	Com fulcro na delegação de competência conferida pelo Relator, Ministro Augusto Sherman Cavalcanti (peça 77) , foram promovidas as audiências dos responsáveis conforme quadro a seguir:
	Responsável
	Ofício - localização
	Ciência
	Resposta- localização

	Jorge Luiz de Oliveira Fortes (CPF XXX.340.203-XX) 
	Ofício 1619/2019- SecexEducação, de 1/11/2019 (peça 78) 
	14/11/2019 (peça 81) 
	Peças 82-83

	Francisco de Carvalho Miranda (CPF XXX.396.263-XX) 
	Ofício 1620/2019- SecexEducação, de 1/11/2019 (peça 79) 
	13/11/2019 (peça 80) 
	Revel 

13.	Passa-se, a seguir, à análise das razões de justificativas encaminhadas.
EXAME TÉCNICO
I- Responsável: Senhor Jorge Luiz de Oliveira Fortes (CPF XXX.340.203-XX) , Secretário de Educação do Município de Vargem Grande-MA, no período de janeiro a março de 2017
Irregularidade: Edital do Pregão Presencial 007/2017-SRP sem descrição clara do objeto licitado, em afronta ao art. 40, inc. I, da Lei 8.666/1993, na medida em que estabelece que as licitantes deveriam apresentar, na proposta de preços, o valor de preços por item (preço unitário e total) , sendo o item 1 referente a quilometragem a ser percorrida por ônibus e o item 2 referente a quilometragem a ser percorrida por micro-ônibus (peça 18, p. 28-45) .
14.	Em atendimento ao Ofício 1619/2019-SecexEducação, de 1/11/2019 (peça 78) , o Secretário de Educação do Município de Vargem Grande-MA apresentou sua defesa, por meio de representante legalmente constituído (Simona Samia do Nascimento Sousa de Azevedo, OAB 18.450/MA, peça 52) , no documento juntado aos autos na peça 82-83, em 3/12/2019.
Razões de justificativas (peças 82-83) :
15.		Inicialmente, o responsável informa que a empresa Luiz Raimundo Teixeira Lobato EPP foi contratada mediante Pregão Presencial (Pregão 007/2017-SRP) , que se encontra disponível no SACOP do TCE/MA, 'tendo sido considerado regular pelo TCU [sic] consoante disposto no ofício' (peça 82, p.1) .
16.	Alega que a 'representação em hipótese alguma merece prosperar, eis que não condiz com a realidade', e que a empresa 'vem desempenhando adequadamente seus serviços, sendo que desde a contratação o município não teve nenhum problema em relação ao Transporte escolar' (peça 82, p, 2) .
17.	Assere que o responsável, Senhor Jorge Fortes, homologou, registrou os preços na Ata e assinou o referido contrato com base na regularidade da contratação e com o aval da Assessoria Jurídica do município, que exarou parecer favorável à contratação (peça 82, p, 2) .
18.	Entende que a alegação de que 'o objeto não possui a descrição clara do serviço a ser prestado' não merece prosperar, uma vez que 'tanto o TR quanto o Edital estipularam claramente a forma de contratação e pagamento'. No Edital 007/2017 - SRP assim constava a seguinte descrição do objeto (peça 82, p, 2) :
Contratação de empresa do Ramo de transporte escolar, para prestação de serviços de transporte de alunos, com veículos devidamente adaptados e licenciados para transporte escolar de acordo com o Código Brasileiro de Trânsito e conforme especificado no anexo I deste pregão Presencial do Município de Vargem Grande MA.
19.	Argumenta, por fim, que o objeto remete para o cumprimento das exigências contidas no ANEXO I, que por sua vez traz todas as rotas com quilometragem diária, escola atendida, turno, quilometragem diária, tipo de veículo, valor máximo unitário e valor máximo total. Assim, conclui que 'resta evidente que o Sr. Jorge Luiz de Oliveira Fortes agiu da forma mais lícita e proba possível, não restando qualquer ato seu passível de punição' (peça 82, p, 3) .
Análise:
20.	Os argumentos do Senhor Jorge Luiz de Oliveira Fortes (CPF XXX.340.203-XX) , Secretário de Educação do Município de Vargem Grande-MA, não merecem acolhimento ante as razões expostas a seguir.
21.	O item 3 do Termo de Referência (Das Especificações, Rotas, Quantidades E Quilometragens) , inserido no Anexo I ao Edital 007/2017-SRP, apresenta, de fato, a descrição das rotas, com escolas atendidas, quilometragem diária, turnos, tipo de veículo, valor unitário e valor total (peça 83 p. 19-22) .
22.	Entretanto, verifica-se, pela leitura do subitem 3.1 do TR, que foi estabelecido que as propostas dos licitantes deveriam ser apresentadas de forma resumida e incompleta: com cotação para apenas dois itens (peça 18, p. 49) , o primeiro tratando da trajetória de 381.600 Km a ser percorrida por ônibus (km de ônibus x 20 dias/aula/mês x 12 meses) , e o segundo referente à trajetória de 67.920 Km a ser percorrida por micro-ônibus (km de micro-ônibus x 20 dias/aula/mês x 12 meses) .
23.	Ou seja, apresentou uma regra para apresentação das propostas de forma sucinta, resumida e incompleta, conforme fragmento transcrito a seguir (peça 83, p. 22) :
3.1. Para efeito de licitação, deve seguir as propostas conforme abaixo
	Contratação de empresa especializada para o transporte dos alunos da Educação Básica da Rede Municipal de ensino do município de Vargem Grande, se for o caso, em estradas pavimentadas, não pavimentadas e vicinais, COM CONDUTOR

	ITEM
	UNID.
	TIPO VEÍCULO
	QTD.
	PREÇO UNIT. R$
	PREÇO TOTAL R$

	1
	KM
	ÔNIBUS
	381.600
	9,40
	R$ 3.587.040,00*

	2
	KM
	MICRO-ÔNIBUS
	67.920
	8,60
	R$ 584.112,00*

	VALOR TOTAL ESTIMADO
	R$ 4.171.152,00*

Observação: Para efeito de processo licitatório temos:
a)  Quilômetro de ônibus x 20 dias/aula/mês x 12 meses = Qtd quilômetros
24.	Por sua vez, no item 5 do Edital do Pregão Presencial 007/2017-SRP, consta (peça 83, p. 4) : 
5 - DA PROPOSTA DE PREÇOS 
5.1 - A Proposta de Preços deverá ser apresentada em 01 (uma) via, impressa em papel timbrado da licitante, em língua portuguesa, salvo quanto às expressões técnicas de uso corrente, redigida com clareza, sem cotações alternativas, emendas, rasuras ou entrelinhas, devidamente datadas e rubricadas pelo representante legal da licitante, que deverá por sua assinatura na última folha, devendo conter o seguinte: 
a)  Número do Pregão e o nome ou razão social da proponente, número do CNPJ/MF, endereço completo, telefone, fax e endereço eletrônico (e-mail) , este último se houver, bem como dados bancários (nome e número do banco, agência e conta corrente para fins de pagamento) ; 
b)  Nome completo do representante legal da licitante, profissão, números do CPF e Carteira de Identidade e cargo na empresa; c) Descrição detalhada do ITEM cotado, com a indicação da unidade e quantidades; 
d)  Valor da Proposta de Preços por ITEM (Preço unitário e total) , em moeda corrente nacional, com no máximo duas casas decimais após a vírgula, sendo considerado fixo e irreajustável; 
e)  Prazo de validade da proposta não inferior a 60 (sessenta) dias consecutivos, a contar da data de sua apresentação; 
f) Data e assinatura do representante legal (original não grifado) 
25.	Portanto, conclui-se que houve afronta ao art. 40, inc. I, da Lei 8.666/1993, na medida em que estabeleceu que as licitantes deveriam apresentar, na proposta de preços, o valor de preços por item (preço unitário e total) , sendo o item 1 referente a quilometragem a ser percorrida por ônibus e o item 2 referente a quilometragem a ser percorrida por micro-ônibus.
26.	Conforme ponderado na instrução precedente, em decorrência dessa forma sucinta e truncada de apresentação das propostas comerciais, a empresa contratada igualmente apresentava, quando da execução dos serviços, notas fiscais com discriminação dos serviços sucinta, sem qualquer detalhamento, não se fazendo acompanhar de planilhas com indicação dos veículos, das rotas do transporte, das escolas atendidas e dos motoristas contratados (peças 15 e 16) .
27.	Pela leitura dos documentos fiscais encaminhados pela Prefeitura Municipal de Vargem Grande-MA, verifica-se que deles constam apenas a quantificação do percurso realizado por tipo de veículo, ônibus e por micro-ônibus, e a quantidade de dias letivos (ver NF 1912, 1944, 2022, 2079, 2177 e 2218, localizadas à peça 15, p. 5, 25, 44, 65 e 88, e peça 16, p. 31) , a exemplo da NF 1912, cujos termos foram transcritos a seguir:
	Quant.
	Unid.
	DISCRIMINAÇÃO DOS SERVIÇOS
	PREÇOS

				UNITÁRIO
	TOTAL

			Referente a prestação de serviços no período de 6/3/2017 a 31/3/2017, do Contrato n° 20170045. Processo n° 23.01.2017/001
		
	31.800
	Km
	Ônibus
	8,50
	270.300,00

	5.660
	Km
	Micro-ônibus
	7,80
	44.148,00

Fonte: NF 1912, peça 15, p. 5
28.	A irregularidade em exame ensejou falhas na gestão e fiscalização do Contrato 20170045, uma vez que a forma de apresentação dos documentos fiscais não permitia o efetivo acompanhamento da execução das rotas; a conferência dos veículos; verificação de seu estado de conservação e de sua documentação, bem como dos respectivos motoristas; a constatação ou não de emprego de funcionários do município na prestação dos serviços; etc.
29.	Ante o exposto, propõe-se rejeitar as razões de justificativas apresentadas pelo Senhor Jorge Luiz de Oliveira Fortes (CPF XXX.340.203-XX) , Secretário de Educação do Município de Vargem Grande-MA, bem como a aplicação, ao responsável, da multa prevista no art. 58, II, da Lei 8.443/1992.
II- Responsável: Senhor Francisco de Carvalho Miranda (CPF XXX.396.263-XX) , servidor designado para acompanhar e fiscalizar o Contrato 20170045.
Irregularidades: Falhas na gestão do Contrato 20170045, relativamente a ausência de fiscalização e acompanhamento da sua execução, considerando a ausência, nos processos de pagamentos, de qualquer manifestação acerca da forma sucinta e precária de apresentação das notas fiscais dos serviços, sem qualquer detalhamento, e sem se fazer acompanhar de planilhas com indicação dos veículos que realizaram cada rota do transporte e dos respectivos motoristas. Constam dos documentos fiscais apenas a quantificação do percurso realizado por tipo de veículo, ônibus e por micro-ônibus, e a quantidade de dias letivos (peças 15 e 16) .
Razões de justificativas:
30.	Instado a apresentar defesa por meio do Ofício-Audiência 1620/2019-SecexEducação, de 1/11/2019 (peça 79) , em face das irregularidades acima descritas, o Senhor Francisco de Carvalho Miranda não se manifestou nos autos.
31.	Sobre o expediente do TCU, tem-se que:
a)  foi encaminhado o Senhor Fernando Miguel Moura Cardoso (OAB 18.558/MA) , procurador do Senhor Francisco de Carvalho Miranda, regularmente constituído nos autos (peça 70) ;
b)  havia poderes expressos no mandato para esse fim (conforme art. 18-A da Resolução -TCU 170/2004) , verbis: 'A presente procuração outorga ao Advogado acima descrito, os poderes especiais para receber citação, confessar, reconhecer a procedência do pedido, transigir, desistir, renunciar ao direito (...) ';
c)  o endereço do destinatário corresponde ao constante da procuração (Rua Eliezer Silva, n°20, São Bernardo- São Luís, CEP: 65.056-040) ; e
d)  o expediente foi entregue em 13/11/2019, conforme atesta o aviso de recebimento que compõe a peça 80.
Análise:
32.	Transcorrido o prazo regimental fixado e não tendo o Senhor Francisco de Carvalho Miranda apresentado razões de justificativa, entendemos que o responsável deverá ser considerado revel, dando-se prosseguimento ao processo, de acordo com o art. 12, §3º, da Lei 8.443/1992. Destaque-se que a audiência realizada por meio de seu procurador é válida, nos termos do art. 18-A da Resolução-TCU 170/2004) .
33.	Conforme consignado na instrução precedente, o responsável foi omisso quanto à forma precária e sucinta de demonstração de prestação dos serviços, indicando ausência de acompanhamento e fiscalização da execução contrato (ver documentos fiscais acostados às peças 15 e 16) .
34.	A ausência, nos processos de pagamentos, de qualquer manifestação por parte do servidor Francisco de Carvalho Miranda, designado para acompanhar e fiscalizar o Contrato 20170045 (Portaria 22/2017, peça 23, p. 47) , acerca da forma precária de demonstração de prestação dos serviços, demonstra que o contrato não foi efetivamente acompanhado e fiscalizado, em afronta ao art. 67 da Lei n. 8.666/1993.
35.	Esse dispositivo legal estabelece que a execução do contrato deverá ser acompanhada e fiscalizada por um representante da Administração especialmente designado, permitida a contratação de terceiros para assisti-lo e subsidiá-lo de informações pertinentes a essa atribuição, cabendo-lhe anotar em registro próprio todas as ocorrências relacionadas com a execução do contrato, bem como determinar o que for necessário à regularização das faltas ou defeitos observados.
36.	A fiscalização é o mecanismo conferido à Administração para garantir a perfeita execução do contrato administrativo, com a finalidade de verificar o cumprimento das disposições contratuais, técnicas e administrativas e, assim, garantir o melhor aproveitamento dos recursos públicos e a qualidade dos serviços prestados.
37.	Ademais, a conduta do responsável também caracteriza uma afronta à Cláusula Décima Primeira do Contrato 20170045, que contém os dispositivos acerca das competências da Fiscalização, dentre as quais citem-se (peça 23, p. 37-38) :
2. O servidor do CONTRATANTE anotará em registro próprio todas as ocorrências relacionadas a execução dos serviços, determinando o que for necessário à regularização das faltas ou defeitos observados.
3.	 As decisões e providências que ultrapassem a competência do representante deverão ser solicitadas a autoridade do (a) CONTRATANTE, em tempo hábil, para a adoção das medidas convenientes.
38.	Assim, propõe-se a aplicação ao responsável, Senhor Francisco de Carvalho Miranda, da multa prevista no art. 58, II, da Lei 8.443/1992.
PROPOSTA DE ENCAMINHAMENTO
39.	Ante todo o exposto, submetem-se os autos à consideração superior propondo que o Tribunal decida:
a)  conhecer da presente denúncia, satisfeitos os requisitos de admissibilidade previstos nos arts. 234 e 235 do Regimento Interno deste Tribunal, e no art. 103, §1º, da Resolução-TCU 259/2014, para, no mérito, considerá-la procedente;
b)  considerar revel, para todos os efeitos, o Senhor Francisco de Carvalho Miranda (CPF XXX.396.263-XX) , servidor designado para acompanhar e fiscalizar o Contrato 20170045, dando-se prosseguimento ao processo, com fundamento no art. 12, §3º, da Lei 8.443/1992;
c)  rejeitar as razões de justificativa apresentadas pelo Senhor Jorge Luiz de Oliveira Fortes (CPF XXX.340.203-XX) , Secretário de Educação do Município de Vargem Grande-MA;
d)  aplicar aos Senhores Jorge Luiz de Oliveira Fortes (CPF XXX.340.203-XX) , Secretário de Educação do Município de Vargem Grande-MA, e Francisco de Carvalho Miranda (CPF XXX.396.263-XX) , servidor designado para acompanhar e fiscalizar o Contrato 20170045, individualmente, a multa prevista no art. 58, II, da Lei 8.443/1992, fixando-lhes o prazo de 15 (quinze) dias, a contar das respectivas notificações, para que comprovem, perante o Tribunal (art. 214, inciso III, alínea 'a', do Regimento Interno/TCU) , o recolhimento das dívidas ao Tesouro Nacional, atualizadas monetariamente desde a data do acórdão que vier a ser proferido até a data dos efetivos recolhimentos, se forem pagas após o vencimento, na forma da legislação em vigor;
e)  autorizar, desde logo, nos termos do art. 28, inciso II, da Lei 8.443/1992, a cobrança judicial das dívidas caso não atendidas as notificações;
f)  autorizar, desde logo, caso solicitado e o processo não tenha sido remetido para cobrança judicial, o pagamento das dívidas em até 36 (trinta e seis) parcelas mensais e consecutivas, nos termos do art. 26 da Lei 8.443/1992, c/c o art. 217 do Regimento Interno/TCU, fixando-se o vencimento da primeira parcela em 15 (quinze) dias, a contar do recebimento da notificação, e o das demais a cada mês, devendo incidir sobre cada valor mensal os correspondentes acréscimos legais, na forma prevista na legislação em vigor, sem prejuízo de alertar o responsável de que a falta de comprovação do recolhimento de qualquer parcela implicará o vencimento antecipado do saldo devedor; e
g)  dar ciência do acórdão que vier a ser proferido à Prefeitura Municipal de Vargem Grande/MA e ao denunciante, destacando que o relatório e o voto que fundamentam a deliberação ora encaminhada podem ser acessados por meio do endereço eletrônico www.tcu.gov.br/acordaos e que, caso tenham interesse, o Tribunal poderá encaminhar-lhes cópias desses documentos sem quaisquer custos."
É o relatório.

8.1. Fernando Miguel Moura Cardoso (18558/OAB-MA), representando Francisco de Carvalho Miranda; 
8.2. Simona Samia do Nascimento Sousa de Azevedo (18450/OAB-MA), representando Jorge Luiz de Oliveira Fortes; 
8.3. Daniel Luis Silveira (8.366-A/OAB-MA), representando Prefeitura Municipal de Vargem Grande - MA.

Não atuou.

DENÚNCIA. POSSÍVEIS IRREGULARIDADES OCORRIDAS NA PRESTAÇÃO DE SERVIÇOS DE TRANSPORTE DE ALUNOS NO MUNICÍPIO DE VARGEM GRANDE-MA, NO EXERCÍCIO DE 2017. FNDE. DILIGÊNCIA. AUDIÊNCIAS. REVELIA DE UM GESTOR. RAZÕES DE JUSTIFICATIVAS REJEITADAS DE OUTRO GESTOR. MULTA.

DENÚNCIA (DEN)

Secretaria de Controle Externo da Educação (SecexEduc).

Cuidam os autos de denúncia acerca de possíveis irregularidades ocorridas no município de Vargem Grande-MA, relacionadas à contratação da empresa Luiz Raimundo Teixeira Lobato - EPP (LRT Lobato Eireli - CNPJ 02.869.424/0001-12) para prestação de serviços de transporte de alunos no Município de Vargem Grande-MA, no exercício de 2017.
A denúncia traz ao conhecimento do TCU que o município de Vargem Grande (MA) , representado pelo prefeito José Carlos de Oliveira Barros, celebrou contrato com a empresa Luiz Raimundo Teixeira Lobato - EPP, com a finalidade de transporte escolar, no vultoso valor de R$ 3.977.760,00, publicado no Diário oficial do município em 28/3/2017 (peça 2, p. 5-7) . Em pesquisa junto ao banco de dados do Detran/MA foi apresentado que a empresa possui apenas dois ônibus, placa HPY-0822, ano de fabricação 2004, e placa HVJ-7496, ano de fabricação 1988, número insuficiente para atender a uma demanda correspondente à quantia a ser recebida em contraprestação ao serviço.
A peça exordial (peça 2) afirma que os veículos contratados não se encontram no município e o serviço foi terceirizado a vereadores, ex-vereadores e aliados políticos do gestor por valores aquém do contratado com a empresa referenciada, com a utilização de sucatas, veículos com mais de dez anos de utilização, como os ônibus de placas HPE-0623, LBK-7582, MWN-3650, LND-9720, HPI-6671, NHE-2806, KMP-9053, HOO-7403, JMX-2872, HPE-0210 e HPZ-3222, como também de caminhões paus de arara sem nenhuma adaptação conduzidos por motoristas sem habilitação (fato verificado na localidade Poço D'Água) .
Além disso, a presente denúncia informa que a empresa contratada não possui qualquer espaço físico no município de Vargem Grande (MA) , como garagem ou escritório, sendo suas atividades comandadas por Raimundo Nonato Costa Rodrigues, com o auxílio de Raimundo Baltazar Pimentel Filho, ambos servidores públicos municipais.
Ao final a peça denunciatória (peça 2) afirma que os atos denunciados ferem os princípios e as regras basilares da administração pública, como também a lei de improbidade administrativa, e os deveres de honestidade, imparcialidade, legalidade e lealdade, e requer a adoção de medidas cabíveis objetivando a responsabilização do prefeito.
Na análise inicial, realizada na instrução de peça 7, consignou-se a presença dos requisitos de admissibilidade constantes no art. 235 do Regimento Interno do TCU e a existência do interesse público no trato da suposta irregularidade/ilegalidade, conforme dispõe o art. 103, §1º, in fine, da Resolução-TCU 259/2014.
Além disso, destacou-se que os fatos noticiados, representam alto risco, materialidade e relevância, o que levou ao prosseguimento do processo, na forma prevista no art. 106, §3º, inciso II, da Resolução-TCU 259/2014. Ao final daquela análise, entendeu-se necessária ao saneamento dos autos a realização de diligências à prefeitura municipal de Vargem Grande-MA, ao TCE-MA e à CGU-MA.
No âmbito da então Secex-MA, em abril de 2018, foi proposto, na instrução juntada à peça 43, a realização de audiência dos responsáveis em face das seguintes irregularidades: i)  "ausência de estrutura operacional da empresa LRT Lobato Eireli para executar o Contrato 2017/0045" e ii)  "evidência de que os serviços de transporte escolar objeto do Contrato 20170045 foram realizados por outras pessoas e não efetivamente pela empresa contratada (LRT Lobato Eireli) , com terceirização indevida" (peça 43, p. 6-8) .
Posteriormente, na instrução juntada à peça 76, verificou-se que as audiências então expedidas (Ofícios Secex-MA n°s 1091 a 1094/2018, peças 45-48) não ocorreram em conformidade com as orientações constantes do Memorando-Circular-Segecex 22/2007 e do Memorando-Circular-Segecex 12/2016, uma vez que não houve descrição detalhada das irregularidades imputadas aos responsáveis, bem como a indicação dos dispositivos legais violados, de forma a caracterizar claramente os motivos das respectivas responsabilizações (peça 76, p. 3) .
Naquela oportunidade, entendeu-se que as irregularidades apontadas na instrução de peça 43 não restaram caracterizadas, uma vez que não foi possível assegurar, a partir dos elementos constantes dos autos, que: a)  a empresa LRT Lobato Eireli não tinha estrutura operacional para executar o Contrato 20170045; e b)  os serviços foram realizados integralmente terceiros (peça 76, p. 3-7) .
Concluiu-se, também, pela impossibilidade de confirmação da efetiva contratação de servidor pertencente ao quadro de pessoal da prefeitura para a prestação dos serviços de transporte escolar ou da utilização dos veículos pertencentes ao município no serviço em comento, conforme alegado pelo denunciante.
Entretanto, considerando o contexto da contratação em exame, considerou-se demonstrada a ocorrência de outras irregularidades que deveriam ser objeto de audiência dos responsáveis.
Desse modo, foi proposta a realização das audiências dos Srs. Jorge Luiz de Oliveira Fortes e Francisco de Carvalho Miranda.
Nesta oportunidade a SecexEducação promoveu a análise das audiências dos gestores.
O Sr. Jorge Luiz de Oliveira Fortes, Secretário de Educação do Município de Vargem Grande-MA, no período de janeiro a março de 2017, foi ouvido em audiência por ter sido responsável pelo Edital do Pregão Presencial 007/2017-SRP sem descrição clara do objeto licitado, em afronta ao art. 40, inc. I, da Lei 8.666/1993, na medida em que estabelece que as licitantes deveriam apresentar, na proposta de preços, o valor de preços por item (preço unitário e total) , sendo o item 1 referente a quilometragem a ser percorrida por ônibus e o item 2 referente à quilometragem a ser percorrida por micro-ônibus (peça 18, p. 28-45) .
Em resumo, o responsável alega que:
a representação em hipótese alguma merece prosperar, eis que não condiz com a realidade, e que a empresa vem desempenhando adequadamente seus serviços, sendo que desde a contratação o município não teve nenhum problema em relação ao Transporte escolar (peça 82, p, 2) ;
homologou, registrou os preços na Ata e assinou o referido contrato com base na regularidade da contratação e com o aval da Assessoria Jurídica do município, que exarou parecer favorável à contratação (peça 82, p, 2) ;
tanto o Termo de Referência quanto o Edital estipularam claramente a forma de contratação e pagamento do serviço prestado; e
o objeto remete para o cumprimento das exigências contidas no ANEXO I, que por sua vez traz todas as rotas com quilometragem diária, escola atendida, turno, quilometragem diária, tipo de veículo, valor máximo unitário e valor máximo total.
A unidade técnica do Tribunal considerou que os argumentos apresentados pelo gestor não merecem acolhimento e, por esse motivo, propõe rejeitar as razões de justificativas apresentadas pelo Sr. Jorge Luiz de Oliveira Fortes, bem como a aplicação ao responsável da multa prevista no art. 58, II, da Lei 8.443/1992.
Já o Sr. Francisco de Carvalho Miranda, servidor designado para acompanhar e fiscalizar o Contrato 20170045 foi arrolado em audiência pela ausência de fiscalização e acompanhamento da sua execução. Considerando a ausência nos processos de pagamentos, de qualquer manifestação acerca da forma sucinta e precária de apresentação das notas fiscais dos serviços, sem qualquer detalhamento e acompanhamento de planilhas com indicação dos veículos que realizaram cada rota do transporte e dos respectivos motoristas. Constam dos documentos fiscais apenas a quantificação do percurso realizado por tipo de veículo, ônibus e por micro-ônibus, e a quantidade de dias letivos (peças 15 e 16) .
Instado a apresentar defesa (peça 79) , em face das irregularidades acima descritas, o Senhor Francisco de Carvalho Miranda não se manifestou nos autos, sendo considerado revel. Em vista disso, a SecexEducação propõe a aplicação da multa prevista no art. 58, II, da Lei 8.443/1992 ao Sr. Francisco de Carvalho Miranda.
Feito o relato dos fatos e da análise procedida pela unidade, passo a decidir.
Inicialmente, manifesto minha concordância com o encaminhamento sugerido na instrução, cuja análise adoto como parte das minhas razões de decidir.
Quanto às irregularidades ocorridas nos documentos licitatórios, observo que o item 3 do Termo de Referência (Das Especificações, Rotas, Quantidades e Quilometragens) , inserido no Anexo I ao Edital 007/2017-SRP, apresenta, de fato, a descrição das rotas, com escolas atendidas, quilometragem diária, turnos, tipo de veículo, valor unitário e valor total (peça 83 p. 19-22) . Entretanto, verifica-se, pela leitura do subitem 3.1 do TR, que foi estabelecido que as propostas dos licitantes deveriam ser apresentadas de forma resumida e incompleta: com cotação para apenas dois itens (peça 18, p. 49) , o primeiro tratando da trajetória de 381.600 Km a ser percorrida por ônibus (km de ônibus x 20 dias/aula/mês x 12 meses) , e o segundo referente à trajetória de 67.920 Km a ser percorrida por micro-ônibus (km de micro-ônibus x 20 dias/aula/mês x 12 meses) .
Assim, nota-se que o referido termo expôs uma regra para as propostas de forma sucinta, resumida e incompleta.
Por sua vez, o edital estabeleceu que as licitantes deveriam apresentar, na proposta de preços, o valor por item (preço unitário e total) , sendo o item 1 referente a quilometragem a ser percorrida por ônibus e o item 2 referente a quilometragem a ser percorrida por micro-ônibus, em afronta ao art. 40, inc. I, da Lei 8.666/1993.
Conforme ponderado na instrução à peça 76, a empresa contratada manifestava, quando da execução dos serviços, notas fiscais com discriminação dos serviços sucinta, sem qualquer detalhamento, não se fazendo acompanhar de planilhas com indicação dos veículos, das rotas do transporte, das escolas atendidas e dos motoristas contratados (peças 15 e 16) .
Assim, a irregularidade em exame ensejou falhas na gestão e fiscalização do Contrato 20170045: "uma vez que a forma de apresentação dos documentos fiscais não permitia o efetivo acompanhamento da execução das rotas; a conferência dos veículos; a verificação de seu estado de conservação e de sua documentação, bem como dos respectivos motoristas; a constatação ou não de emprego de funcionários do município na prestação dos serviços; etc.".
Dessa forma, as razões de justificativa do Sr. Jorge Luiz de Oliveira Fortes devem ser rejeitadas e deve-se aplicar ao responsável a multa prevista no art. 58, II, da Lei 8.443/1992.
Com relação às falhas na gestão do Contrato 20170045, observo que o responsável foi omisso ao permitir que a demonstração de prestação dos serviços ocorresse de forma precária e sucinta, indicando deficiência no acompanhamento e fiscalização da execução contrato, conforme documentação acostada aos autos (peças 15 e 16) .
Nos processos de pagamentos, nota-se a ausência de qualquer manifestação por parte do servidor Francisco de Carvalho Miranda, designado para acompanhar e fiscalizar o Contrato 20170045 (Portaria 22/2017, peça 23, p. 47) , acerca da forma precária de demonstração de prestação dos serviços, demonstrando que o contrato não foi efetivamente acompanhado e fiscalizado de forma eficiente e adequada, em afronta ao art. 67 da Lei n. 8.666/1993.
Ademais, a conduta do responsável também caracteriza uma afronta à Cláusula Décima Primeira do Contrato 20170045, que contém os dispositivos acerca das competências da Fiscalização, dentre as quais citem-se (peça 23, p. 37-38) :
"2. O servidor do CONTRATANTE anotará em registro próprio todas as ocorrências relacionadas a execução dos serviços, determinando o que for necessário à regularização das faltas ou defeitos observados.
	3.	 As decisões e providências que ultrapassem a competência do representante deverão ser solicitadas a autoridade do (a) CONTRATANTE, em tempo hábil, para a adoção das medidas convenientes."
Embora tenha sido regularmente notificado, o responsável não compareceu aos autos para apresentar suas razões de justificativa acerca das irregularidades apontadas na denúncia.
Assim, o responsável deve ser considerado revel nos termos do art. 12, §3º, da Lei 8.443/1992, devendo aplicar ao Sr. Francisco de Carvalho Miranda a multa prevista no art. 58, II, da Lei 8.443/1992.
Por fim, deixo de acolher a proposta da unidade instrutiva de autorizar o parcelamento das dívidas, por entender que essa medida somente deve ser adotada mediante solicitação das partes.
Ante o exposto, manifesto-me por que o Tribunal aprove o acórdão que ora submeto à deliberação deste Colegiado.
TCU, Sala das Sessões Ministro Luciano Brandão Alves de Souza, em 15 de julho de 2020.
AUGUSTO SHERMAN CAVALCANTI 
Relator